臺灣高等法院民事判決　　　　　　　　　 94年度上字第398號
上　訴　人　乙○○
　　　　　　甲○○
共　　　同
訴訟代理人　卓忠三律師
被上訴　人　安泰商業銀行股份有限公司
法定代理人　邱正雄
訴訟代理人　凌素雯
上列當事人間債務人異議之訴事件，上訴人對於中華民國九十四
年三月九日臺灣臺北地方法院九十三年度訴字第三五四四號第一
審判決，提起上訴，經本院於九十四年六月二十八日言詞辯論終
結，判決如下：
    主  文
上訴駁回。
第二審訴訟費用由上訴人連帶負擔。
    事實及理由
一、上訴人起訴主張：被上訴人於民國（下同）九十三年四月二
    日以支付命令為執行名義，向原法院聲請強制執行，經原法
    院以執行命令，將上訴人乙○○對訴外人聯運股份有限公司
    、上訴人甲○○對訴外人聯興國際通運股份有限公司，每月
    得支領之各項勞務報酬債權（包括薪資、獎金、津貼、補助
    費、研究費等在內）之三分之一，在新臺幣（下同）一百五
    十三萬六千六百三十六元之範圍內移轉於被上訴人。惟被上
    訴人於八十八年間即曾以上開支付命令為執行名義，就當時
    上訴人乙○○所有房地聲請強制執行，經三次拍賣始終無人
    應買，兩造達成和解協議，由被上訴人撤回對上開房地之強
    制執行，俟房屋仲介商覓得買主成交後，被上訴人即配合辦
    理塗銷上開房地之抵押權登記，並以賣得價金清償上訴人乙
    ○○對被上訴人之全部欠款，了結兩造間之債權債務關係。
    又被上訴人拋棄為債權擔保之抵押權，則保證人即上訴人甲
    ○○就被上訴人所拋棄權利之限度內，免其責任。是於上開
    支付命令成立後，兩造既達成和解，上訴人亦已履行和解條
    件，則上訴人對被上訴人所負債務即已消滅，該和解契約即
    已排除原執行名義之執行力，且即使上訴人乙○○有不履行
    和解契約情事，被上訴人亦僅得另取得新執行名義，不得再
    持原執行名義據以強制執行。又縱依被上訴人抗辯之和解內
    容，上訴人乙○○尚未履行之部分，僅本金一百五十三萬六
    千六百三十六元，及自八十九年二月二十五日起算之利息，
    惟其餘原執行名義所包含之八十九年二月二十五日以前之利
    息、違約金等債權，均因被上訴人拋棄而消滅，且利息部分
    已罹於消滅時效，是該部分利息與違約金，其執行力亦應予
    以排除。至於被上訴人承辦人員有權和上訴人洽談和解事宜
    ，上訴人信賴被上訴人之承辦人員有權拋棄其餘之請求，縱
    被上訴人並未授權承辦人員全權處理兩造和解事宜，亦構成
    表見代理而應負授權人責任。爰本於確認訴訟、強制執行法
    第十四條第一項規定之法律關係，求為(一)確認上訴人與被上
    訴人間之消費借貸債權本金一百五十三萬六千六百三十六元
    及應計之利息、違約金債權不存在。(二)原法院九十三年度執
    字第一二一七九號清償債務強制執行事件被上訴人所憑臺灣
    基隆地方法院八十六年度促字第三００三號支付命令，不得
    對上訴人為強制執行之判決。（原判決駁回上訴人之訴。上
    訴人就敗訴部分全部上訴。）上訴聲明：(一)原判決廢棄。(二)
    確認上訴人乙○○與被上訴人間之消費借貸債權本金一百五
    十三萬六千六百三十六元及應計之利息、違約金債權不存在
    。(三)台灣台北地方法院九十三年度執字第一二一七九號清償
    債務強制執行事件被上訴人所憑台灣基隆地方法院八十六年
    度促字第三００三號支付命令，不得對上訴人為強制執行。
    (四)第一、二審訴訟費用由被上訴人負擔。
二、被上訴人則以：上訴人乙○○係於八十五年十一月二十五日
    以其所有之房地設定抵押權，為向被上訴人貸款之擔保，嗣
    上訴人乙○○無力繳付貸款本息，被上訴人於取得確定支付
    命令後，即對其抵押之房地聲請強制執行，至進行第六次拍
    賣時，被上訴人為免損失擴大，經衡量當時合理市值，遂同
    意由上訴人自行處分上開抵押之房地。然上開房地賣得價金
    ，尚不足以清償上訴人乙○○對被上訴人之全部債務，上訴
    人乙○○願就被上訴人不足受償部分分期清償，被上訴人乃
    同意塗銷抵押權登記，詎上訴人乙○○於出具分期償還借款
    切結書（下稱切結書）予被上訴人後，並未依該切結書之內
    容履行，是上訴人甲○○對被上訴人仍須負連帶清償責任。
    又上開上訴人乙○○出具予被上訴人之分期償還借款切結書
    ，上訴人甲○○並未於其上簽名蓋章，兩造自尚未成立和解
    契約，是上訴人以上開分期償還借款切結書之記載，主張被
    上訴人已拋棄八十九年二月二十五日前之利息、違約金，難
    謂有理。再上訴人乙○○自行處分上開抵押房地，並以賣得
    價金清償其對被上訴人之部分欠款時，其對被上訴人尚有債
    務未完全清償已有所認知，即係就上訴人乙○○對被上訴人
    之清償借款請求權予以默示承認，從而消滅時效因而中斷，
    被上訴人嗣又於九十三年四月二日對上訴人聲請強制執行，
    消滅時效亦因之中斷，故不生罹於時效之問題。至於上訴人
    乙○○雖主張被上訴人之行員曾對其承諾拋棄剩餘欠款請求
    權，惟分行人員並無先行允諾上訴人之權限，仍須依總行批
    示之條件辦理。況上訴人乙○○既無法指認究係被上訴人何
    一行員對其承諾，復未舉出其他事證證明被上訴人確曾承諾
    拋棄剩餘欠款返還請求權，則於本件連帶債務未全部履行前
    ，上訴人二人自仍負連帶清償責任等語，資為抗辯。答辯聲
    明：(一)上訴駁回。(二)第一、二審訴訟費用由上訴人負擔。
三、上訴人主張：被上訴人以臺灣基隆地方法院八十六年度促字
    第三００三號支付命令為執行名義（下稱系爭執行名義），
    對上訴人之財產為強制執行，經原法院以九十三年六月三十
    日北院錦九十三執字第一二一七九號執行命令，命將上訴人
    乙○○對訴外人聯運股份有限公司、上訴人甲○○對訴外人
    聯興國際通運股份有限公司，每月得支領之各項勞務報酬債
    權（包括薪資、獎金、津貼、補助費、研究費等在內）之三
    分之一，在一百五十三萬六千六百三十六元之範圍內移轉於
    被上訴人、被上訴人於八十八年間即曾以系爭執行名義，聲
    請就上訴人乙○○設定抵押權予被上訴人之房地為強制執行
    ，嗣於該強制執行程序進行中，被上訴人同意由上訴人乙○
    ○自行處分上開房地，復於上開房地出售他人後，以所得價
    金扣除稅費餘額清償債務，被上訴人塗銷上開房地之抵押權
    登記。被上訴人受償不足額部分，上訴人乙○○出具切結書
    交付被上訴人之事實，為兩造所不爭執，並有切結書在卷可
    稽，（見原審卷一第一九頁、第二十頁），堪信為真實。上
    訴人另主張：系爭執行名義成立後，兩造曾達成和解協議，
    以上訴人乙○○處分抵押房地所得價金，清償上訴人乙○○
    對被上訴人之全部欠款，兩造間之債權債務關係已消滅，被
    上訴人不得再執系爭執行名義為強制執行，且被上訴人拋棄
    為渠債權擔保之抵押權，保證人甲○○於拋棄權利之限度內
    ，免其責任等語，則為被上訴人所否認，並以上開情詞置辯
    ，是以本件兩造爭執要點即在於：被上訴人曾否對上訴人乙
    ○○承諾拋棄剩餘欠款返還請求權？上訴人甲○○主張應於
    被上訴人所拋棄抵押權之限度內，免其責任，是否有據？茲
    析述如下。
四、被上訴人曾否對上訴人乙○○承諾拋棄剩餘欠款返還請求權
    ？
  (一)上訴人對其於八十九年間簽立切結書交付被上訴人之事實，
    並無爭執。又該切結書載明：「緣借款人陳金標（註：即上
    訴人乙○○原名）於民國八十五年十一月二十五日邀同甲○
    ○為連帶保證人，‧‧‧向貴行借款壹筆，‧‧‧上開債務
    僅按月還本繳息至八十六年十一月二十五日，‧‧‧嗣後借
    款人自行處分擔保物，目前尚欠貴行本金一百五十三萬六千
    六百三十六元‧‧‧今特商請貴行准予寬緩清償，借款人等
    願按照分期償還表所載條件確實到貴行營業部履行債務，如
    有一期未能在約定期限內履行‧‧‧視為全部債務喪失期限
    利益而到期，任由貴行追償‧‧‧」等語（見原審卷卷一第
    一九頁之切結書及二十頁之分期償還表），核其文義，係借
    款人即上訴人乙○○自行處分擔保物後，就未足額清償之欠
    款一百五十三萬六千六百三十六元，應按該切結書附件分期
    償還表所載條件，分期攤還本息至清償全部欠款完畢為止，
    其內容並無被上訴人同意免除上訴人乙○○其餘欠款債務，
    或承諾拋棄剩餘欠款返還請求權之意。又該切結書與被上訴
    人提出之總行批覆書、處理逾催案件申請報告書所載不足受
    償餘額以七年協議分期攤還之意旨相符（見原審卷二第九頁
    至第一四頁），是上訴人主張二造間另成立和解契約及被上
    訴人已拋棄其餘債權云云，顯難採信。
  (二)上訴人又主張被上訴人經理告知上開切結書是形式上簽給公
    司看的，要辦理過戶塗銷抵押權云云，並舉證人即仲介人員
    蔡勝偉證稱：「（上訴人問：當天經理是否有承諾簽切結書
    前有講好，其餘的尾款，公司用呆帳處理，不用再還？）有
    ，當天安泰銀行有兩個人，一個是經理，一個是承辦人員，
    是主管說的，說這份切結書要向上面交代，但沒有要求上訴
    人要還，事後會用呆帳處理。」云云。惟查，證人即當時被
    上訴人經理趙永裕、襄理郭幸助、襄理陳裕憲，以及經辦戴
    世璋等四人於原法院均一致證稱未曾承諾拋棄對上訴人之剩
    餘債權請求權等語，上訴人亦陳稱其未見過上開四名證人，
    且該四位證人亦非當初對其承諾拋棄剩餘債權請求權之人等
    語（見原審卷二第五頁、第六頁、第二六頁、第六三頁參照
    ），證人蔡勝偉之證述內容與前開切結書內容不符，且與證
    人趙永裕經理之證述及上訴人乙○○之陳述均有不合，難以
    採信。又上訴人主張係李建明告知簽切結書只是形式上的云
    云（見原審卷二第六三頁），惟此經證人李建明否認，並證
    稱當時還沒有接觸這個業務，不曾與上訴人接觸過等語（見
    原審卷二第六三頁）。查證人李建明係自八十九年一月二十
    八日始擔任經辦一職，有被上訴人陳報狀一紙在卷可佐（見
    原審卷二第十七頁），核與證人即襄理陳裕憲之證述相符，
    又上訴人係於八十九年一月十七日處分其房地，有上訴人提
    出之建物權利異動表一份在卷可佐，足證證人李建明並非當
    時之經辦人員，焉有可能對上訴人承諾拋棄剩餘債權請求權
    。上訴人上訴意旨雖又主張係當時之經辦戴世璋承諾云云。
    惟查上訴人於原審明確指認證人李建明，又自認「我沒有見
    過證人戴世璋，他也不是當初承諾的人。」（見原審卷二第
    六頁），前後矛盾。查證人蔡勝偉及上訴人於原審先是聲稱
    係被上訴人之分行經理趙永裕承諾簽立切結書是要給被上訴
    人交代的，不會向其求償，嗣經證人趙永裕證稱未曾見過上
    訴人，即改稱證人李建明，經原判決予以駁斥，上訴後卻又
    堅稱承諾之人是經辦戴世璋，一再改變，自相矛盾，足見上
    訴人主張被上訴人職員曾對其承諾拋棄剩餘債權請求權云云
    ，難以採信。被上訴人抗辯渠等人員未曾對上訴人乙○○承
    諾拋棄剩餘債權返還請求權等語，應可採信。
  (三)再證人即辦理塗銷抵押權登記之代書郭美芬證稱：並未看過
    切結書、未聽到兩造談論不足額如何處理、對於當初被上訴
    人承辦人員亦不復記憶，我只是要確定買方付多少錢後抵押
    權可以塗銷等語（見原審卷二第六０頁、第六一頁），是證
    人郭美芬對於兩造當時就其餘欠款如何處理之細節，顯然並
    非十分清楚，自不足以證明被上訴人確有對上訴人承諾拋棄
    剩餘債權請求權之情事。且上訴人就此有利於己之事實，復
    未舉出其他證據證明其所述實在，本院自無從為有利於上訴
    人之認定。從而，上訴人主張系爭執行名義成立後，兩造曾
    協議由原告乙○○處分抵押房地所得價金，清償其對被上訴
    人之全部欠款，被上訴人拋棄剩餘債權請求權，兩造間之債
    權債務關係已消滅云云，即非可採。
  (四)又本件既經認定被上訴人並未承諾拋棄剩餘債權返還請求權
    ，無表見代理之形式，則上訴人主張被上訴人應負表見代理
    云云，即屬無據。
五、上訴人甲○○主張應於被上訴人所拋棄抵押權之限度內，免
    其責任，是否有據？
  (一)按民法第七百五十一條所謂債權人拋棄為其債權擔保之物權
    者，係指債權人在債權尚未獲償之前，既有行使擔保物權取
    償之權利，而竟拋棄不行使之謂。若其債權已依行使擔保物
    權以外方法獲償，則原得行使擔保物權之權利即已喪失，嗣
    後因而塗銷該擔保物權（如抵押權等）登記，自無拋棄擔保
    物權之可言（最高法院七十五年台再字第一四號、八十四年
    台上字第一０八八、二０八八號判決意旨參照）。經查，本
    件被上訴人前於八十七年間即以確定支付命令（台灣基隆地
    方法院八十六年度基促字第三００三號）為執行名義，對上
    訴人之房地強制執行（台灣基隆地方法院八十七年度執字第
    二二二七號），於該強制執行程序進行中，被上訴人同意由
    上訴人乙○○自行處分上開房地，並以賣得價金清償部分欠
    款，被上訴人不足受償之餘額則由上訴人乙○○分期攤還，
    被上訴人乃據以塗銷上開房地之抵押權登記，已如前述，是
    被上訴人之借款返還請求權係依行使擔保物權以外之方法獲
    得部分清償，被上訴人因而塗銷上開房地之抵押權登記，揆
    諸本段首揭說明，本件即非民法第七百五十一條所定債權人
    拋棄擔保物權之情形，故上訴人甲○○主張其於被上訴人拋
    棄擔保物權之限度內免其責任云云，顯屬誤解，亦不足採。
  (二)又被上訴人取得上開支付命令執行名義於八十七年聲請強制
    執行，嗣乙○○八十九年一月自行處分房地，於八十九年一
    月二十八日為部分清償時，上訴人乙○○已對被上訴人之債
    權為承認之表示，依民法第一百二十九條第一項第二款、第
    一百三十六條第三項之規定，消滅時效中斷，重行起算時效
    期間五年，被上訴人於九十三年四月二日再以前開支付命令
    聲請強制執行，有原法院九十三年度執字第一二一七九號卷
    可稽，尚未逾五年，是上訴人主張被上訴人在八十九年二月
    二十五日前之利息及違約金債權已罹於消滅時效云云，亦不
    可採。
六、上訴意旨另主張原審判決就被上訴人所執台灣基隆地方法院
    八十六年度促字第三００三號支付命令．並未審查其是否經
    合法送達及是否業已確定，顯有未洽，又上訴人所為切結書
    之意思表示縱非無效，亦係上訴人乙○○受戴士璋故意以不
    實之事欺騙，致上訴人乙○○因錯誤而為意思之表示，上訴
    人乙○○於被上訴人強制執行後，提起異議之訴時，始知受
    詐欺，爰以本答辯狀繕本之送達，做為撤銷該意思表示之通
    知云云。惟按「當事人不得提出新攻擊或防禦方法。但有下
    列情形之一者，不在此限：一因第一審法院違背法令致未能
    提出者。二事實發生於第一審法院言詞辯論終結後者。三對
    於在第一審已提出之攻擊或防禦方法為補充者。四事實於法
    院已顯著或為其職務上所已知或應依職權調查證據者。五其
    他非可歸責於當事人之事由，致未能於第一審提出者。六如
    不許其提出顯失公平者。前項但書各款事由，當事人應釋明
    之。違反前二項之規定者，第二審法院應駁回之。」民事訴
    訟法第四四七條定有明文。查上訴人自起訴時至原法院宣判
    ，從未為上開主張，直至上訴方提出，然此顯非法院應依職
    權調查之事項，且勢必延滯訴訟，上訴人又未依法釋明確係
    因不可歸責於當事人之事由不能於原審提出，或有前項但書
    各款事由，依法已不得主張。上訴人執此上訴，即非可採。
七、綜上所述，上開上訴人各項主張，均非可採，從而，上訴人
    起訴請求確認兩造間之消費借貸債權本金一百五十三萬六千
    六百三十六元及應計利息、違約金債權不存在，暨依強制執
    行法第十四條第一項規定，請求對原法院九十三年度執字第
    一二一七九號清償債務強制執行事件被上訴人所憑臺灣基隆
    地方法院八十六年度基促字第三００三號支付命令，不得對
    上訴人強制執行，均為無理由，不應准許。原審為上訴人敗
    訴之判決，並無不合。上訴意旨指摘原判決不當，求予廢棄
    改判，為無理由，應予駁回。
八、本件事證已臻明確，兩造其餘之攻擊防禦方法及所提之證據
    ，經審酌後認均無礙判決之結果，爰不予一一論述。
九、據上論結，本件上訴為無理由，依民事訴訟法第四四九條第
    一項、第七八條，判決如主文。
中　　華　　民　　國　　94　　年　　7 　　月　　5   　日
　　　　　　　　　民事第三庭審判長法　官  林敬修
                                  法　官  劉勝吉
　　　　　　　　　　　　　　　　  法　官  藍文祥
正本係照原本作成。
如不服本判決，應於收受送達後20日內向本院提出上訴書狀，其
未表明上訴理由者，應於提出上訴後20日內向本院補提理由書狀
（均須按他造當事人之人數附繕本）上訴時應提出委任律師或具
有律師資格之人之委任狀；委任有律師資格者，另應附具律師資
格證書及釋明委任人與受任人有民事訴訟法第466條之一第一項
但書或第二項（詳附註）所定關係之釋明文書影本。
中　　華　　民　　國　　94　　年　　7 　　月　　6 　　日
　　　　　　　　　　　　　　　　  書記官  顧倪淑貞
附註：
民事訴訟法第四百六十六條之一（第一項、第二項）：
對於第二審判決上訴，上訴人應委任律師為訴訟代理人。但上訴
人或其他法定代理人具有律師資格者，不在此限。
上訴人之配偶、三親等內之血親、二親等內之姻親，或上訴人為
法人、中央或地方機關時，其所屬專任人員具有律師資格並經法
院認為適當者，亦得為第三審訴訟代理人。
